【裁判字號】    98,上更(一),118
【裁判日期】    980513
【裁判案由】    毒品危害防制條例
【裁判全文】
臺灣高等法院刑事判決             98年度上更(一)字第118號
上  訴  人  甲○○
即  被  告
                    （另案於臺灣臺北監獄執行中）
選任辯護人  趙元昊律師
            許瑞榮律師
上列上訴人因違反毒品危害防制條例案件，不服臺灣臺北地方法
院97年度訴字第253 號，中華民國97年11月28日第一審判決（起
訴案號：臺灣臺北地方法院檢察署96年度偵字第20742 號），提
起上訴，經判決後，由最高法院發回更審，本院判決如下：
    主  文
原判決撤銷。
甲○○販賣第二級毒品，累犯，處有期徒刑參年捌月。扣案0000
000000號SIM卡壹張沒收。
    事  實
一、甲○○前於民國（下同）94年間，因施用毒品案件，經臺灣
    臺北地方法院以95年度易更一字第14號判處有期徒刑6 月確
    定，而於95年11月21日易科罰金執行完畢。其明知甲基安非
    他命為毒品危害防制條例第2 條第2 項第2 款所規定之第二
    級毒品，不得非法販賣、持有。竟意圖營利，基於販賣第二
    級毒品甲基安非他命之犯意，於96年5 月17日晚間9 時許，
    在臺北市○○路○ 段192 巷8 弄28號1 樓丁○○住處，以新
    臺幣（下同）2,500 元之價格，向朱奕恒（業經本院另案判
    處有期徒刑7 月10月）販入甲基安非他命1 包（淨重0.6870
    公克，經取0.0013公克檢驗，餘重0.6857公克），旋以其所
    有之0000000000號行動電話（含SIM 卡）作為連絡工具，而
    於同日晚間10時許，在臺北縣新店市○○路上，以2,700 之
    價格售予乙○○（尚未交付款項）。嗣於翌日（即5 月18日
    ）凌晨1 時20分許，因警方在臺北縣永和市○○路○ 段93號
    前查獲乙○○將前述購買之甲基安非他命1 包轉售予丙○○
    ，適甲○○打電話連絡乙○○欲收取上述販毒款項，為警循
    線於同日2 時許，在臺北縣永和市○○路○ 段25號前，查獲
    甲○○與丁○○，復於甲○○身上扣得0000000000號SIM 卡
    1 張。
二、案經臺北市政府警察局信義分局移送臺灣板橋地方法院檢察
    署檢察官呈請臺灣高等法院檢察署核轉臺灣臺北地方法院檢
    察署檢察官偵查起訴。
    理  由
壹、程序方面：
一、按刑事訴訟法第159 條第1 項規定：「被告以外之人於審判
    外之言詞或書面陳述，除法律有規定者外，不得作為證據」
    ；其立法本旨係以證人於審判外之言詞或書面陳述，屬於傳
    聞證據，此項證據，當事人無從直接對於原供述者加以詰問
    ，以擔保其真實性，法院亦無從直接接觸證人而審酌其證言
    之憑信性，違背直接審理及言詞審理之原則，除具有必要性
    及信用性情況之除外者外，原則上不認其有容許性，自不具
    證據能力；至所謂具有必要性及信用性情況者，例如刑事訴
    訟法第159 條之1 、之2 、之3 、之4 、之5 情形，仍例外
    認其有證據能力，然此乃係指法院未於審判期日傳喚相關證
    人到庭，案件僅能依靠該等證人於審判外之陳述以為判斷之
    情形，始需就該等審判外供述證據嚴格依照刑事訴訟法第15
    9 條之1 至之5 所定要件一一檢視各該證人之供述，作為證
    據之資格。倘法院已經依據當事人聲請傳喚證人到庭接受檢
    辯雙方之交互詰問，則法院既已透過直接、言詞審理方式檢
    驗過該證人之前之證詞，當事人之反對詰問權亦已受到保障
    得以完全行使之情況下，該等審判外證據除有其他法定事由
    （例如：非基於國家公權力正當行使所取得或私人非法取得
    等，而有害公共利益，即以一般證據排除法則為判斷），應
    認該審判外供述已得透過審判程式之詰問檢驗，而取得作為
    證據之資格，亦即其審判外供述與審判中供述相符部分，顯
    然已經構成具備可信之特別情狀，當然有證據資格（實務上
    之作用常為引用該等陳述與審判中陳述相符，強化該證人供
    述之可信度），其不符部分，作為檢視審判中所為供述可信
    與否之彈劾證據，當無不許之理，甚者，其不符部分倘係於
    司法警察、檢察事務官調查中之供述，作為認定被告犯罪與
    否或不構成犯罪與否之證據，亦僅需依照刑事訴訟法第159
    條之2 規定，斟酌其審判外供述作成外部環境、製作過程、
    內容、功能等情況認為之前供述較為可信，即可取得證據之
    資格，而作為認定事實之證據資格（最高法院94年度台上字
    第2507號、95年度台上字第2515號判決同此意旨）。再按刑
    事訴訟法第159 條第1 項規定：「被告以外之人於審判外之
    言詞或書面陳述，除法律有規定者外，不得作為證據」，被
    告以外之人於檢察事務官、司法警察官或司法警察調查中所
    為之陳述，基於實體發現真實之訴訟目的，依同法第159 條
    之2 規定，如與審判中之陳述不符時，經比較結果，其先前
    之陳述，相對「具有較可信之特別情況」，且為證明犯罪事
    實存否所「必要」者，係指陳述是否出於供述者之真意、有
    無違法取供情事之信用性而言，故應就調查筆錄製作之原因
    、過程及其功能等加以觀察其信用性，據以判斷該傳聞證據
    是否有特別可信之情況而例外具有證據能力，並非對其陳述
    內容之證明力如何加以論斷，二者之層次有別，不容混淆（
    最高法院94年度台上字第629 號判決亦同此意旨）。經查，
    本件證人丁○○、乙○○經原審於審判期日傳喚到庭，與被
    告甲○○行交互詰問程序，直接言詞審理檢視其證詞，故其
    於警詢之供述，對於被告甲○○當然已取得作為證據之資格
    ，其中相符部分，自有證據能力；另不符部分，本院斟酌其
    等於前開警詢筆錄製作之過程，係由警員先詢問其年籍資料
    後，復為權利事項之告知，進而詢問到派出所製作警詢筆錄
    之原因再制作警詢筆錄，亦查無筆錄製作過程有何違法或不
    當取得之情形，是其等警詢證述內容之形成，顯係出於自由
    意志而為證述，揆諸前揭說明，證人丁○○、乙○○於警詢
    中之證言，核其性質雖屬傳聞證據，但就警詢筆錄製作之過
    程加以觀察其信用性，且為證明犯罪事實存否所「必要」，
    認其等證言例外具有證據能力。
二、按被告之自白，非出於強暴、脅迫、利誘、詐欺、疲勞訊問
    、違法羈押或其他不正之方法，且與事實相符者，得為證據
    ，刑事訴訟法第156 條第1 項定有明文。經查，被告甲○○
    於偵查中固證稱：因其於96年5 月18日警詢筆錄製作前一日
    並未休息，所以精神狀態不佳，且當時有施用甲基安非他命
    ，意識不甚清楚，被查獲後大多時間均坐在警局發呆云云（
    見96年度訴字第1724號卷第218 頁反面、第223 頁反面）。
    惟被告係於96年5 月18日凌晨1 時20分許為警查獲，而於同
    日上午7 時8 分開始接受警方偵訊，被告雖表示其間並無休
    息，然非警員不給其休息等語（見原審96年度訴字第1724號
    卷第223 頁反面）。另於原審審理時亦供稱：警詢當時意識
    不清楚，係因兩、三天沒睡覺所致，警方並無任何刑求、威
    脅、恐嚇、詐欺等情事等語（見原審卷(一)第23頁反面），全
    無提及任何於警詢時有因毒癮發作而無法為清楚之供述等情
    。再證人即為被告製作警詢筆錄之員警戊○○於原審審理時
    亦證稱：製作被告筆錄時，被告之精神狀況不錯等語（見原
    審卷(二)第55頁）。且經原審勘驗被告於96年5 月18日警詢錄
    音錄影內容，被告與詢問警察之對話，警詢筆錄雖非每字記
    載，惟經核對後，對話內容與筆錄記載之意旨相符，有勘驗
    筆錄在卷足憑（見原審卷(一)第57頁至第62頁）。且依前揭勘
    驗筆錄所載被告回答應對之情狀，實難看出被告有何疲勞而
    精神不濟或答非所問之情形，堪認被告上開警詢時所為之自
    白係出於任意陳述，依刑事訴訟法第156 條第1 項規定，自
    得為證據。
三、按證人有到場接受訊問，陳述自己所見所聞具體事實之義務
    。證人陳述是否因揭露犯行而自陷於罪，得以行使其拒絕證
    言權，亦須到場接受訊問後，針對所訊問之個別具體問題，
    逐一分別為主張，不得以陳述可能致其自己或有前述關係之
    人受刑事訴追或處罰為理由，而概括拒絕回答一切問題，以
    致妨害真實之發現（最高法院98年度台上字第1285號判決同
    此意旨）。是被告甲○○雖於96年11月6 日偵查中曾一度表
    示拒絕證言（見96年度訴字第1724號卷241 頁反面），然被
    告對於該日檢察官嗣後之提問，並未另行表示拒絕回答之意
    ，難認被告對於當日之訊問內容概為拒絕回答，此部份之辯
    護意旨，應有誤會。惟按刑事訴訟法第95條規定：「訊問被
    告應先告知左列事項：一、犯罪嫌疑及所犯所有罪名，罪名
    經告知後，認為應變更者，應再告知……。」此為訊問被告
    前，應先踐行之法定義務，屬刑事訴訟之正當程序，於偵查
    程序同有適用。倘檢察官於偵查中，蓄意規避踐行刑事訴訟
    法第95條所定之告知義務，對於犯罪嫌疑人以證人之身分予
    以傳喚，命具結陳述後，採其證言為不利之證據，列為被告
    ，提起公訴，無異剝奪被告緘默權及防禦權之行使。此項違
    法取得之供述資料，自不具證據能力，應予以排除（最高法
    院96年度台上字第1723號判決可資參照）。查被告於96年11
    月6 日偵查時檢察官並未踐行上述刑事訴訟法第95條之法定
    告知義務，被告既對該日偵查筆錄之內容之證據能力有所爭
    執，自應認該日之偵查筆錄並無證據能力。
四、末按被告以外之人於審判外之陳述，雖不符刑事訴訟法第15
    9 條之1 至第159 條之4 之規定，而經當事人於審判程序同
    意作為證據，法院審酌該言詞陳述或書面陳述作成時之情況
    ，認為適當者，亦得為證據；當事人、代理人或辯護人於法
    院調查證據時，知有刑事訴訟法第159 條第1 項不得為證據
    之情形，而未於言詞辯論終結前聲明異議者，視為有前項之
    同意，刑事訴訟法第159 條之1 、第159 條之5 第1 項、第
    2 項分別定有明文。經查，本判決下列所引用前述以外之被
    告以外之人於審判外之陳述或非供述證據，檢察官、被告及
    辯護人等人於本院言詞辯論終結前均未聲明異議，本院審酌
    上開證據資料製作時較無人情施壓或干擾，亦無不當取供，
    及證明力明顯過低之瑕疵，認以之作為證據應屬適當，故揆
    諸前開規定，認前揭證據資料有證據能力，合先敘明。
貳、實體方面：
一、訊據被告甲○○矢口否認有何販賣第二級毒品甲基安非他命
    之犯行，辯稱：伊並未將甲基安非他命販賣予乙○○，亦未
    向丁○○購入上開第二級毒品甲基安非他命云云。經查：
（一）被告於警詢自承：伊所販售之甲基安非他命係向丁○○購
      得後所轉售，每包俗稱1 克，伊係以2,500 元之價格向丁○○拿取甲基安非他命，再以0000000000號電話聯繫買主
      ，而以2,700 元轉售予乙○○等語（見96年度第11736 號
      卷第8 頁至第11頁；原審前開勘驗筆錄）；核與證人丁○○於警詢證稱：甲基安非他命均係向綽號「小黑」取得後
      轉售，每包俗稱1 克。其向「小黑」拿取時每包為2,200
      元，之後以2,500 元出售予被告甲○○。販售之甲基安非
      他命皆由被告撥打其行動電話告知數量，經現場磅秤分裝
      後，被告再到其住處拿取。96年5 月17日21時左右，以每
      包2,500 元售予被告陳建益等語（見96年度第11736 號卷
      第18頁至第20頁）；證人乙○○於警詢時證稱：警方查獲
      甲基安非他命1 包，係伊於96年5 月17日晚間10時許，在
      臺北縣新店市○○路上，以2,700 元之價格向被告甲○○
      所購得；伊係用000000000 號行動電話與被告之00000000
      00號行動電話連絡買賣事宜等語（見96年度第11736 號卷
      第24頁）；復於偵查時具結證述：伊係於5 月17日晚間10
      時許，以警詢時所述電話號碼聯繫，在新店向被告買1 包
      甲基安非他命，價值2,700 元等語（見96年度第11736 號
      第81頁）大致相符。
（二）又證人乙○○向被告以2,700 元購得甲基安非他命1 包後
      ，旋於96年5 月18日凌晨1 時20分許，在臺北縣永和市○○路○ 段93號前，以3,000 元轉售予丙○○，嗣經警查獲
      後，於丙○○手提包內扣得系爭第二級毒品甲基安非他命
      ，並於乙○○手中扣得已收受之3,000 元交易款項，復循
      線於是日凌晨2 時許，在臺北縣永和市○○路○ 段25號前
      查獲被告等情，除據證人乙○○、丙○○分別於警詢、偵
      訊證述明確外（見96年度第11736 號卷第23頁至第24頁、
      第28頁；96年度偵字第11735 號卷第19頁），並有臺北市
      政府警察局信義分局自願受搜索同意書、扣押筆錄、扣押
      物品目錄表、現場採證照片在卷可憑。再扣案之結晶粉末
      命1 包，經鑑驗結果確呈甲基安非他命反應（淨重0.6870
      公克，經取0.0013公克檢驗，餘重0.6857公克）等情，此
      有初步鑑驗報告單及交通部民用航空局航空醫務中心鑑定
      書各1 件在卷可憑（見96年度第11736 號卷第59頁；96年
      度第20742 號偵卷第26頁）。雖證人乙○○於偵查中曾證
      稱：向被告購買之毒品甲基安非他命於查獲前業已施用完
      畢等語（見96年度第11736 號卷第81頁），惟其對於確向
      被告購買毒品甲基安非他命一節，始終證述如一，其於偵
      查時改稱毒品已施用殆盡云云，應僅係逃避己身販賣第二
      級毒品之刑責，此部分證詞為本院所不採，附此敘明。
（三）又證人丁○○嗣於原審審理翻異前證，先證稱：伊係無條
      件提供毒品予被告施用等語（見原審卷第77頁）；嗣又改
      稱：伊並未交付毒品予被告，係與被告各出2,500 元合資
      購買毒品，由伊先幫被告出2,500 元買回毒品後，再分給
      被告等語（見原審卷(一)第78頁反面至第79頁），非但先後
      矛盾，且所稱合購之毒品甲基安非他命係其等於車上被查
      獲之另1 包甲基安非他命（見原審卷(一)第78頁反面），亦
      與本件於證人丙○○處查獲之甲基安非他命不同，自難採
      信。至證人乙○○於原審審理時雖亦改稱：96年5 月17日
      晚間10時係與被告合資一同前往購買毒品等語（見原審卷
      (二)第36頁），惟對於向何人、在何處或以多少價錢合買甲
      基安非他命等細節均語焉不詳（見原審卷(二)第36頁），顯
      係迴護被告之詞，至為明確。再參酌證人丁○○、乙○○
      於警詢中所為之陳述，核與被告於警詢中之供述互核大致
      相符，而上開證人及被告等於警詢中之供述均係甫遭逮捕
      後所述，距案發時間較近，記憶當更為清晰，且經警提示
      相關證物加以詢問，尚無時間思考如何匿、飾、增、減，
      亦無相互勾串供詞之機會，動機較為純正，衡以證人丁○○、乙○○其後均因涉嫌販賣毒品案件而遭追訴，自無再
      為對己不利之陳述。是以證人丁○○於警詢時、及證人乙○○於警詢與偵查時之陳述，較可採信，故其等於原審更
      異之詞，顯係事後迴護附和被告之詞，不足採信。
（四）再依被告警詢時供述係以2,500 元之價格向朱奕恒販入甲
      基安非他命1 包，再以2,700 元之代價出售予乙○○；及
      證人丁○○於警詢時供承：綽號「小黑」之人是伊以前開
      設遊藝場之朋友，因伊遊藝場倒閉負債，「小黑」知道伊
      困難，所以告知伊有甲基安非他命，詢問伊是否要販售牟
      利，伊因經濟困難，所以向「小黑」拿取毒品販售，被告
      經伊告知此情，亦願意幫伊出貨安非他命等語（見96年度
      偵字第11736 號卷第19頁），足見被告確有牟利之意圖及
      事實，至為明確。
（五）被告上訴意旨雖辯稱：證人乙○○指述向其購買毒品等情
      ，無非係為供出毒品來源得以減刑，所為之栽贓行為云云
      。惟依證人乙○○前揭警詢及偵查時之陳述，警方或檢察
      官均無提示或告知其如供出毒品來源可獲減刑寬典之意旨
      ，自可排除其有為偵查機關誘導，為邀輕典而為不實之陳
      述之可能，且其於原審審理時又改稱係與被告合資購買毒
      品等情，已如前述，苟證人乙○○供出向被告購買毒品之
      目的係為求減刑，豈有於原審審理時更異其詞之理，被告
      此部分辯解自不可採。至被告聲請鑑定扣案毒品外包裝袋
      有無被告指紋一節，然系爭包裝袋業經眾多相關人員接觸
      ，本難還原案發時之原貌，是否有鑑定之實益，已非無疑
      ，且經本院向臺灣板橋地方法院檢察署查證，扣案之系爭
      甲基安非他命業於該署97年度執他字第752 號丙○○毒品
      案件中執行沒收銷燬（實質銷燬），已不復存在等情，有
      該署98年3 月27日板檢慎丙97執他752 字第31504 號函及
      本院公務電話查詢紀錄表各1 紙在卷可憑（見本院卷第25
      頁、第26頁），是已無鑑定之可能。至被告聲請調閱所使
      用0000000000號之手機號碼及證人乙○○所使用00000000
      00號手機號碼之通聯記錄等情，因本案發生之時間為96年
      5 月17日，而現今各電信業者對於所屬門號之通聯紀錄保
      存期限均為6 個月，為司法實務與本院所明知之事項，自
      已無法調取，且本件事證已臻明確，被告及辯護人於言詞
      辯論時亦無再請求調查上開證據，併此敘明。
（六）綜上所述，本件事證明確，被告所辯無非畏罪卸責之詞，
      不足採信，其犯行洵堪認定，應依法論科。
二、按販賣毒品罪，並不以販入後復行賣出為構成要件，只要以
    營利之目的，將毒品購入或賣出，有一於此，其犯罪即屬完
    成，惟如販入後復行賣出一次，亦僅成立一販賣罪，並非認
    有二次之犯罪行為（最高法院96年度台上字第416 號判決意
    旨可資參照）。核被告所為，係犯毒品危害防制條例第4 條
    第2 項之販賣第二級毒品罪。被告向丁○○販入毒品甲基安
    非他命後復行賣予乙○○1 次，亦僅成立1 販賣罪。被告持
    有甲基安非他命之低度行為，應為其販賣之高度行為所吸收
    ，不另論罪。再被告有事實欄所載之犯罪科刑執行情形，有
    本院被告前案紀錄表在卷可稽，其於有期徒刑執行完畢後，
    5 年以內故意再犯本案有期徒刑以上之罪，為累犯，應依刑
    法第47條第1 項之規定，加重其刑（其中法定刑無期徒刑部
    分依法不得加重其刑）。又本件被告販毒對象僅乙○○一人
    ，並非不特定民眾，姑念其並無販賣毒品前科，對重典之認
    識難謂深切，此次所販賣毒品甲基安非他命之數量尚微，所
    圖得利益尚少，價款亦尚未收取，所為與販賣毒品數量達數
    公斤以上之嚴重危害社會治安情形仍有不同，兼以本案零星
    交易，其惡性尚與大量走私進口或長期販賣毒品所謂「大盤
    」或「中盤」之毒梟有間，是其販賣影響之社會層面非屬廣
    大，所侵害之法益亦屬有限，其惡性及犯罪情節均屬輕微，
    衡情若就其販賣第二級毒品部分論以最低本刑7 年以上有期
    徒刑，猶嫌過重，其犯行情堪憫恕，法重情輕，爰均依刑法
    第59條規定減輕其刑。
三、原審認被告罪證明確，予以論罪科刑，固非無見。惟查：（
    一）原審認定被告所有之扣案之0000000000號SIM 卡1 張，
    係供本案販賣毒品所用之物，惟未於判決事實及理由內說明
    被告有以上開門號行動電話作為連絡販賣毒品之用，其予以
    宣告沒收，自失依據。（二）再無期徒刑不得加重，刑法第
    第65條第1 項定有明文。原審認定被告成立累犯，竟就被告
    所犯毒品危害防制條例第4 條第2 項法定刑為無期徒刑部分
    予以加重其刑，亦有違誤。被告上訴意旨，仍執前詞，否認
    犯罪，固無理由，惟原判決既有前揭可議之處，自應由本院
    將原判決予以撤銷改判。爰審酌被告有多次犯罪前案紀錄，
    素行本不佳，其正值青壯，不思正途，竟販賣毒品牟利，戕
    害國人身心健康頗鉅，及其犯罪之動機、目的、手段、智識
    程度，與犯罪後翻異前供，飾詞圖辯，態度不佳，惟所販賣
    毒品之次數僅1 次，及販賣數量非鉅等一切情狀，改量處如
    主文第2 項所示之刑。至扣案之0000000000號SIM 卡1 張，
    係供本案販賣毒品所用之物，且為被告所有，已據被告供承
    在卷，應依毒品危害防制條例第19條第1 項規定宣告沒收。
    另被告販賣甲基安非他命予乙○○之價款2,700 元，依證人
    即員警戊○○於原審審理證稱：當時查獲乙○○後要帶回分
    局，在車上被告打電話給乙○○，要求收取2,700 元等語（
    見原審卷(二)第54頁），應認被告之犯罪所得尚未取得，並無
    庸為沒收、追徵或以財產抵償之諭知（最高法院96年度台上
    字第2331號判決亦同此意旨）；另被告販賣之毒品甲基安非
    他命1 包既經執行沒收銷燬，已不復存在，爰不另為沒收銷
    燬之諭知，均併予敘明。
據上論斷，應依刑事訴訟法第369 條第1 項前段、第364 條、第
299 條第1 項前段，毒品危害防制條例第4 條第2 項、第19條第
1 項，刑法第11條前段、第47條第1 項、第59條，判決如主文。
本案經檢察官陳國鳴到庭執行職務。
中    華    民    國    98    年    5    月    13    日
                  刑事第十四庭審判長法  官  陳志洋
                                    法  官  梁耀鑌
                                    法  官  謝靜恒
以上正本證明與原本無異。
如不服本判決，應於收受送達後10日內向本院提出上訴書狀，其
未敘述上訴之理由者並得於提起上訴後10日內向本院補提理由書
（均須按他造當事人之人數附繕本）「切勿逕送上級法院」。
                                    書記官  陳珮茹
中    華    民    國    98    年    5     月    13    日
附錄：本案論罪科刑法條全文
毒品危害防制條例第4條第2項
製造、運輸、販賣第二級毒品者，處無期徒刑或7 年以上有期徒
刑，得併科新臺幣7 百萬元以下罰金。


司法院資訊處製作；財團法人民間司法改革基金會備份。
